臺灣高等法院刑事判決
109年度上訴字第1421號
上  訴  人  
即  被  告  許士德


上列上訴人因詐欺等案件，不服臺灣臺北地方法院108年度訴字
第705號，中華民國108年12月31日第一審判決（起訴案號：臺灣
臺北地方檢察署107年度偵字第20300號、108年度偵字第9151號
，併辦案號：臺灣臺北地方檢察署108年度偵字第22691號），提
起上訴，本院判決如下：
    主    文
上訴駁回。
    犯罪事實
一、許士德於民國107年4月間某日起，加入由真實姓名、年籍不
    詳，綽號「小陳」之成年男子（下稱「小陳」）等成年成員
    組成以實施詐術為手段，具有持續性、牟利性之有結構性詐
    欺集團組織，其中分工為：由詐欺集團某不詳之成年成員向
    被害人施用詐術，致被害人因而陷於錯誤，而依該詐欺集團
    成年成員之指示，匯款至許士德所有之國泰世華商業銀行南
    港分行帳戶後（帳號：000000000000號，下稱本案帳戶），
    再由詐欺集團某不詳之成年成員通知「小陳」取款，俟由「
    小陳」指示許士德臨櫃提領詐欺款項，再交由「小陳」繳回
    詐欺集團。其等意圖為自己不法之所有，基於3人以上共同
    犯詐欺取財之犯意聯絡，而為下列犯行：
  ㈠詐欺集團某不詳之成年成員於107年1月間某日，以電話及LIN
    E通訊軟體向黃宥森佯稱：其為友人陳雅婷，因從事保養品
    賣賣，常需要大筆資金進貨云云，復於同年4月間某日，以L
    INE通訊軟體向黃宥森佯稱：其需要大筆資金進貨，而向伊
    借款云云，致黃宥森因而陷於錯誤，而依該詐欺集團成年成
    員之指示，於107年（起訴書誤載為106年，業經檢察官更正
    ）4月16日上午9時許，在址設彰化縣○○鎮○○路000號之彰化
    區漁會草港分部內，臨櫃匯款新臺幣（下同）50萬元至本案
    帳戶內。許士德即依「小陳」指示，於同日上午10時5分許
    ，在址設臺北市○○區○○路0段000號之國泰世華商業銀行南港
    分行內，臨櫃提領50萬元，再將上開詐欺款項交付「小陳」
    ，以此方式將詐欺款項繳回該詐欺集團。
  ㈡詐欺集團某不詳成年成員於107年5月24日上午9時16分前某日
    某時許，以電話向劉翰元佯稱：其為友人陳思璇，因家庭困
    苦需借款云云，致劉翰元因而陷於錯誤，而依該詐欺集團成
    年成員之指示，於107年5月24日上午9時16分許，在址設花
    蓮縣○○市○○路000號之國泰世華商業銀行花蓮分行內，將70
    萬元現金臨櫃存入本案帳戶內。許士德即依「小陳」指示，
    於同日上午11時16分許，在臺北市○○區○○○路0段000號國泰
    世華商業銀行永春分行內，臨櫃提領70萬元，再將上開詐欺
    款項交付「小陳」，以此方式將詐欺款項繳回該詐欺集團。
二、案經黃宥森訴由臺北市政府警察局信義分局及新北市政府警
    察局土城分局報告臺灣新北地方檢察署檢察官；劉翰元訴由
    花蓮縣政府警察局吉安分局及臺北市政府警察局北投分局報
    告臺灣士林地方檢察署檢察官；均呈請臺灣高等檢察署檢察
    長令轉臺灣臺北地方檢察署檢察官偵查起訴及臺灣臺北地方
    檢察署檢察官移送原審併案審理。
    理    由
一、證據能力：
  ㈠關於違反組織犯罪防制條例之供述證據部分：按組織犯罪防
    制條例第12條第1項中段規定：「訊問證人之筆錄，以在檢
    察官或法官面前作成，並經踐行刑事訴訟法所定訊問證人之
    程序者為限，始得採為證據」，係以立法排除被告以外之人
    於警詢或檢察事務官調查中所為之陳述，得適用刑事訴訟法
    第159條之2、第159條之3及第159條之5之規定，是證人於警
    詢時之陳述，於違反組織犯罪防制條例案件，即絕對不具有
    證據能力，自不得採為判決基礎；而上開組織犯罪防制條例
    第12條第1項規定，係排除一般證人於警詢陳述之證據能力
    之特別規定，然被告於警詢之陳述，對被告本身而言，則不
    在排除之列，有最高法院97年度台上字第1727號、102年度
    台上字第2653號判決意旨參照。準此，證人即告訴人黃宥森
    、劉翰元於警詢時所為之陳述，於被告許士德違反組織犯罪
    防制條例部分，不具證據能力。
  ㈡除上述應排除之證據外，本判決下引具傳聞性質之各項供述
    證據，檢察官、被告許士德於本院準備程序均稱同意有證據
    能力或沒有意見（見本院卷第76至79頁），亦未於本院言詞
    辯論終結前，就證據能力部分聲明異議，本院審酌上開證據
    資料製作時之情況，尚無違法不當及證明力明顯過低之瑕疵
    ，認以之作為證據應屬適當，揆諸刑事訴訟法第159條之5規
    定，應均有證據能力。至本件認定事實所引用之非供述證據
    ，並無證據證明係公務員違背法定程序所取得，亦無刑事訴
    訟法第159條之4顯有不可信之情況與不得作為證據之情形，
    且經本院於審判期日依法進行證據之調查、辯論，被告於訴
    訟上之程序權即已受保障，亦應有證據能力。
二、上開犯罪事實，業據上訴人即被告許士德（下稱被告）於原
    審及本院準備程序時均坦承不諱（見108年度訴字第705號卷
    《下稱原審卷》第50、114、120頁，本院卷第73頁），核與證
    人即告訴人黃宥森、劉翰元證述遭詐騙而匯款之情節相符（
    見107年度偵字第20300號卷《下稱偵卷》一第31至37、288至2
    90頁，此部分警詢時之證述僅供證明詐欺犯行之用），告訴
    人黃宥森部分並有匯款申請書、國泰世華商業銀行南港分行
    函附本案帳戶交易明細、被告提領時之監視器影片截圖（見
    偵卷一第75頁、卷二第19、25頁）；告訴人劉翰元部分則有
    存款憑證、國泰世華商業銀行南港分行函附本案帳戶交易明
    細）、被告提領時之監視器影片截圖（見偵卷一第61至71頁
    、卷二第19頁，原審卷第75頁）等件在卷可稽，足認被告任
    意性自白與事實相符，應堪採信。是本案事證明確，被告犯
    行洵堪認定，應依法論科。　　
三、論罪：
  ㈠按行為人以一參與詐欺犯罪組織，並分工加重詐欺行為，同
    時觸犯參與犯罪組織罪及加重詐欺取財罪，雖其參與犯罪組
    織之時、地與加重詐欺取財之時、地，在自然意義上非完全
    一致，然二者仍有部分合致，且犯罪目的單一，依一般社會
    通念，認應評價為一罪方符合刑罰公平原則，應屬想像競合
    犯，如予數罪併罰，反有過度評價之疑，實與人民法律感情
    不相契合。又加重詐欺罪係侵害個人財產法益之犯罪，其罪
    數計算，以被害人數、被害次數之多寡，決定其犯罪之罪數
    ；核與參與犯罪組織罪之侵害社會法益，因應以行為人所侵
    害之社會全體利益為準據，認定係成立一個犯罪行為，有所
    不同。是以倘若行為人於參與犯罪組織之繼續中，先後加重
    詐欺數人財物，因行為人僅為一參與組織行為，侵害一社會
    法益，應僅就首次犯行論以參與犯罪組織罪及加重詐欺罪之
    想像競合犯，而其後之犯行，乃為其參與組織之繼續行為，
    為避免重複評價，當無從將一參與犯罪組織行為割裂再另論
    一參與犯罪組織罪，而與其後所犯加重詐欺罪從一重論處之
    餘地（最高法院107年度台上字第1066號判決意旨參照）。
    查本案詐欺集團，係由3人以上所組成，以施用詐術為其手
    段，且組成之目的即在向被害人詐取金錢，具有牟利性；其
    所屬成員自107年4月間至同年5月間多次實施犯行，亦具有
    持續性。又本案詐欺集團係由成員以電話方式詐騙被害人，
    致被害人陷於錯誤，而將款項匯入指定帳戶，而由車手前往
    提領詐欺所得款項並交由上游車手，以此方式將詐得款項交
    付本案詐欺集團之上游成員以朋分贓款，足見本案詐欺集團
    之任務分工細密，犯罪計畫周詳，顯非為立即實施犯罪而隨
    意組成，為「有結構性組織」，屬組織犯罪防制條例第2條
    第1項所稱之犯罪組織明確。又被告於107年4月間某日起加
    入本案詐欺集團，且使用其所有之本案帳戶，而為如犯罪事
    實欄一所示提領詐欺款項之行為，已屬組織犯罪防制條例第
    3條第1項後段之參與犯罪組織行為，故依前揭說明，被告應
    就犯罪事實欄一、㈠所示首次參與詐欺取財之行為，論以參
    與犯罪組織罪。
  ㈡核被告就犯罪事實欄一、㈠所為，係犯組織犯罪防制條例第3
    條第1項後段之參與犯罪組織罪、刑法第339條之4第1項第2
    款之3人以上共同詐欺取財罪，應依刑法第55條規定，從一
    重即刑法第339條之4第1項第2款之3人以上共同詐欺取財罪
    處斷；被告就犯罪事實欄一、㈡所為，則係犯刑法第339條之
    4第1項第2款之3人以上共同詐欺取財罪。
  ㈢被告就犯罪事實欄一所示之加重詐欺取財犯行與綽號「小陳
    」之成年男子及不詳真實姓名、年籍之成年詐欺集團成員間
    ，均有犯意聯絡及行為分擔，均應論以共同正犯。被告就犯
    罪事實欄一、㈠㈡所示之2罪間，犯意各別，行為互殊，應予
    分論併罰。
  ㈣併案部分之說明：臺灣臺北地方檢察署108年度偵字第22691
    號移送併辦部分，就其中告訴人劉翰元於107年5月24日（移
    送併辦意旨書誤載為107年5月18日）遭詐欺而匯款70萬元部
    分，與本案起訴部分之犯罪事實相同，為單純一罪關係而為
    起訴效力所及，本院自應併予審究。至該移送併辦之其餘部
    分，因被害人與本案告訴人有別，所侵害為個人財產法益，
    其罪數應依被害人不同而各自論斷，本院自無從合併審理，
    且已由原審法院退回檢察官另行依法處理，附此說明。
四、上訴駁回之理由：　　
  ㈠原審以被告所犯事證明確，適用組織犯罪防制條例第3條第1
    項後段，刑法第11條前段、第28條、第339條之4第1項第2款
    、第55條、第51條第5款，刑法施行法第1條之1第1項之規定
    ，以行為人之責任為基礎，審酌被告正值青壯，不循正當途
    徑賺取錢財，竟參與詐欺集團，負責提領詐騙款項，並將詐
    得之金錢繳回詐欺集團，就犯罪環節佔有相當程度之比重，
    並造成偵查犯罪機關追查贓款及其他詐欺成員之困難，使欺
    罔斂財之歪風更加氾濫，破壞社會交易秩序及人際間信賴關
    係，所為均應非難，更造成侵害告訴人之財產法益，犯罪所
    生損害非輕，並參酌其實際獲利程度、犯後坦承全部犯行之
    態度，且被告已與告訴人黃宥森達成和解，惟未與告訴人劉
    翰元達成和解之情形及告訴人之量刑意見，暨被告自述高中
    肄業之智識程度、職業為粗工，無人需要扶養之家庭經濟狀
    況等一切情狀，分別量處有期徒刑1年2月、1年4月，並定其
    應執行有期徒刑1年6月；就沒收部分則說明被告供稱事後「
    小陳」均未依約給予其任何酬勞（見原審卷第52頁）， 且
    無積極證據足以認定被告因本件犯行而有實際犯罪所得，無
    庸依刑法第38條之1規定對其犯罪所得宣告沒收或追徵，核
    其認事用法並無違誤，量刑亦屬妥適。另告訴人黃宥森雖於
    本院陳稱被告在和解後未按期支付賠償等語（見本院卷第12
    1頁），然告訴人仍得持原審之調解筆錄（見原審卷第59頁
    ）依民事訴訟程序請求被告履行，此和解情形之量刑因子雖
    有改變，然對於刑度增加幅度極微，未達因此而改變原審量
    刑之程度，併此說明。
　㈡被告上訴意旨略以：伊係受「小陳」片面之詞影響而犯法，
    被告已認錯，也未有任何犯罪所得，請從輕量刑並給予被告
    緩刑之機會云云。惟按量刑之輕重，係屬事實審法院得依職
    權自由裁量之事項，苟已斟酌刑法第57條各款所列情狀，而
    未逾越法定刑度，不得遽指為違法（最高法院72年台上字第
    6696號判例意旨參照）。且法院對於被告為刑罰裁量時，必
    須以行為人之罪責為依據，而選擇與罪責程度相當之刑罰種
    類，並確定與罪責程度相稱之刑度。縱使基於目的性之考量
    ，認定有犯罪預防之必要，而必須加重裁量時，亦僅得在罪
    責相當性之範圍內加重，不宜單純為強調刑罰之威嚇功能，
    而從重超越罪責程度為裁判，務求「罪刑相當」。且在同一
    犯罪事實與情節，如別無其他加重或減輕之原因，下級審量
    定之刑，亦無過重或失輕之不當情形，則上級審法院對下級
    審法院之職權行使，原則上應予尊重（最高法院85年度台上
    字第2446號判決意旨參照）。查原審量刑已以行為人之責任
    為基礎，就被告之犯罪情節及科刑事項，於理由欄內具體說
    明，業已斟酌刑法第57條各款事由，基於刑罰目的性之考量
    、刑事政策之取向以及行為人刑罰感應力之衡量等因素而為
    刑之量定，並未逾越法定刑度，客觀上並無量刑裁量權之濫
    用，而無顯然失出或有失衡平之情事，原審就被告犯行所處
    之刑，尚難認有何過輕過重之嫌；又被告尚未與告訴人劉翰
    元達成和解或賠償損害，與告訴人黃宥森達成和解後卻未依
    約履行（見本院卷第121頁），已不宜給予緩刑之寬貸，且
    被告前因傷害案件，經原審107年度簡字第451號判處有期徒
    刑3月，緩刑2年確定，嗣經臺灣基隆地方法院108年度撤緩
    字第52號裁定撤銷緩刑之宣告確定，有被告前案紀錄表在卷
    可稽，與刑法第74條第1項之「未曾因故意犯罪受有期徒刑
    以上刑之宣告」、「前因故意犯罪受有期徒刑以上刑之宣告
    ，執行完畢或赦免後，5年內未曾因故意犯罪受有期徒刑以
    上刑之宣告」得宣告緩刑之要件不符，亦不得予以緩刑，是
    被告請求從輕量刑及宣告緩刑云云，均無足取，被告上訴為
    無理由，應予駁回。
五、無庸宣告強制工作之說明：
　㈠按行為人以一行為觸犯組織犯罪防制條例第3條第1項後段之
    參與犯罪組織罪，及刑法第339條之4第1項第2款之加重詐欺
    取財罪，於從一重之加重詐欺取財罪處斷而為科刑時，因所
    犯輕罪(參與犯罪組織罪)之刑罰以外之法律效果，即組織犯
    罪防制條例第3條第3項強制工作之規定，並未被重罪所吸收
    ，仍應一併適用。惟該條項規定「應於刑之執行前，令入勞
    動場所，強制工作，其期間為3年」，而未依個案情節，區
    分行為人是否具有反社會的危險性及受教化矯治的必要性，
    一律宣付刑前強制工作3年。衡諸該條例所規定之強制工作
    ，性質上原係對於有犯罪習慣，或因遊蕩、懶惰成習而犯罪
    者，所為之處置，本於法律合憲性解釋原則，依司法院釋字
    第471號關於行為人有無預防矯治其社會危險性之必要，及
    比例原則等與解釋意旨不相衝突之解釋方法，為目的性限縮
    ，對犯該條例第3條第1項之參與犯罪組織罪者，視其行為之
    嚴重性、表現之危險性、對於未來行為之期待性，以及所採
    措施與預防矯治目的所需程度，於有預防矯治其社會危險性
    之必要，且符合比例原則之範圍內，由法院依該條例第3條
    第3項規定，一併宣告刑前強制工作(最高法院108年度台上
    大字第2306號裁定參照)。
　㈡查被告之前並無參與犯罪組織前科，難認其有何犯罪習慣，
    且其有正當工作，亦難認有何遊蕩或懶惰成習而犯罪之情，
    又被告本件犯罪情節固非輕微，惟其使用本案帳戶，擔任詐
    欺集團下游之領款工作後，係將款項交付上游人員，並非詐
    欺集團之核心成員，亦無證據證明係居於犯罪組織之主導地
    位，或有獲得任何報酬，復已坦承全部犯行，堪信施以一般
    預防之刑罰即足達到制裁及教化之目的，縱再予機構性保安
    處分，仍無益於再社會化；況被告經量處如上之罪刑，已足
    以完全評價及處罰其應負之罪責，倘再予以宣告強制工作，
    實有悖於比例原則，爰裁量不依組織犯罪防制條例第3條第3
    項規定宣告強制工作。又原審固未及依最高法院大法庭上揭
    裁定意旨，審酌有無對被告宣告強制工作之必要，稍有微疵
    ，然經本院審酌結果，仍認並無對被告宣告強制工作之必要
    ，自由本院逕予更正補充即可，尚無就此部分撤銷改判之必
    要，併此敘明。
六、被告業經合法傳喚，有本院送達證書在卷可憑（見本院卷第
    105頁），其無正當理由不到庭，爰不待其陳述，逕為一造
    辯論之判決。　　　　　　
據上論斷，應依刑事訴訟法第371條、第368條，判決如主文。
本案經檢察官李建論提起公訴，檢察官鄭堤升到庭執行職務。
中　　華　　民　　國　　109 　年　　6 　　月　　24　　日
                  刑事第十三庭審判長法  官  王國棟
                                    法  官  曹馨方
                                    法  官　呂煜仁
以上正本證明與原本無異。
如不服本判決，應於收受送達後20日內向本院提出上訴書狀，其
未敘述上訴之理由者並得於提起上訴後20日內向本院補提理由書
（均須按他造當事人之人數附繕本）「切勿逕送上級法院」。 
                                    書記官　林廷佳
中　　華　　民　　國　　109 　年　　6 　　月　　24　　日
附錄：本案論罪科刑法條全文
中華民國刑法第339條之4
犯第 339 條詐欺罪而有下列情形之一者，處 1 年以上 7 年以
下有期徒刑，得併科 1 百萬元以下罰金：
一、冒用政府機關或公務員名義犯之。
二、三人以上共同犯之。
三、以廣播電視、電子通訊、網際網路或其他媒體等傳播工具，
    對公眾散布而犯之。前項之未遂犯罰之。
組織犯罪防制條例第3條
發起、主持、操縱或指揮犯罪組織者，處 3 年以上 10 年以下
有期徒刑，得併科新臺幣 1 億元以下罰金；參與者，處 6 月以
上 5 年以下有期徒刑，得併科新臺幣 1 千萬元以下罰金。但參
與情節輕微者，得減輕或免除其刑。
具公務員或經選舉產生之公職人員之身分，犯前項之罪者，加重
其刑至二分之一。
犯第 1 項之罪者，應於刑之執行前，令入勞動場所，強制工作
，其期間為 3 年。
前項之強制工作，準用刑法第 90 條第 2 項但書、第 3 項及第
98 條第 2 項、第 3 項規定。
以言語、舉動、文字或其他方法，明示或暗示其為犯罪組織之成
員，或與犯罪組織或其成員有關聯，而要求他人為下列行為之一
者，處 3 年以下有期徒刑，得併科新臺幣 3 百萬元以下罰金：
一、出售財產、商業組織之出資或股份或放棄經營權。
二、配合辦理都市更新重建之處理程序。
三、購買商品或支付勞務報酬。
四、履行債務或接受債務協商之內容。
前項犯罪組織，不以現存者為必要。
以第 5 項之行為，使人行無義務之事或妨害其行使權利者，亦
同。
第 5 項、第 7 項之未遂犯罰之。